臺灣高等法院刑事判決
111年度上易字第888號
上  訴  人  臺灣臺北地方檢察署檢察官
被      告  陳秀冬
選任辯護人  劉玉津律師
上列上訴人因被告妨害自由案件，不服臺灣臺北地方法院110年
度易字第452號，中華民國111年3月30日第一審判決（起訴案號
：臺灣臺北地方檢察署110年度偵字第6058號），提起上訴，本
院判決如下：
    主  文
上訴駁回。
    理  由
一、公訴意旨略以：被告陳秀冬於民國109年3月4日上午10時25
    分許，見龍巖股份有限公司（下稱龍巖公司）指派張永林等
    人，至坐落在龍巖公司所有之臺北市○○區○○段○○段000○0000
    0○000○00000○000○00000地號且已用圍籬圍起之臺北市○○區○
    ○街000巷00號施作工程，竟基於侵入他人附連圍繞土地及強
    制之犯意，擅自進入上址而侵入之，進而徒手拉下張永林在
    場所用吊車吊索並丟於他處之施強暴方式，阻止張永林將鐵
    捲門拉起而停止施工，妨害張永林施作工程之權利。因認被
    告涉犯刑法第304條第1項之強制罪嫌（侵入他人附連圍繞土
    地部分，業經原審判決無罪確定）。
二、按犯罪事實應依證據認定之，無證據不得認定犯罪事實。不
    能證明被告犯罪者，應諭知無罪之判決，刑事訴訟法第154
    條第2項、第301條第1項定有明文。犯罪事實之認定應憑證
    據，如未能發現相當證據，或證據不足以證明，自不能以推
    測或擬制之方法，作為裁判基礎（最高法院40年台上字第86
    號判例意旨參照）。且認定犯罪事實所憑之證據，雖不以直
    接證據為限，間接證據亦包括在內，然而無論直接證據或間
    接證據，其為訴訟上之證明，須於通常一般之人均不致有所
    懷疑，而得確信其為真實之程度者，始得據為有罪之認定，
    倘其證明尚未達到此一程度，而有合理之懷疑存在而無從使
    事實審法院得有罪之確信時，即應由法院為諭知被告無罪之
    判決（最高法院76年台上字第4986號判例意旨參照）。又檢
    察官對於起訴之犯罪事實，應負提出證據及說服之實質舉證
    責任。倘其所提出之證據，不足為被告有罪之積極證明，或
    其指出證明之方法，無從說服法院以形成被告有罪之心證，
    基於無罪推定之原則，自應為被告無罪判決之諭知（最高法
    院92年台上字第128號判例意旨參照）。
三、檢察官認被告涉犯強制罪嫌，係以被告之供述、證人張永林
    之證述、現場蒐證錄影光碟及翻拍照片等，為主要論據。訊
    據被告堅詞否認有何強制犯行，辯稱：臺北市○○區○○段○○段
    000○00000○000○00000○000○00000地號土地（下稱系爭土地
    ）及臺北市○○區○○街000巷00○00○00號地上物，均為祭祀公
    業陳源安派下員全體公同共有，龍巖公司無權拆除，被告於
    109年3月4日上午得知龍巖公司僱工拆除臺北市○○區○○街000
    巷00號地上物之鐵捲門（下稱系爭鐵捲門），趕往現場後直
    接報警處理，並未阻撓施工，張永林係自行停工，幾經聯繫
    龍巖公司均不派員到場，張永林即錄影拍照證明施工事實，
    以利請款，因此被告才有錄影畫面中協助攙扶A字梯舉動，
    實無任何強制行為等語。
四、經查：　　
　㈠系爭土地前經祭祀公業陳源安部分派下員於96年2月6日售予
    鄭鶴松，嗣由鄭鶴松提起民事訴訟請求履行買賣契約，經臺
    灣臺北地方法院以101年度重訴字第931號判決命賣方派下員
    依買賣契約將系爭土地所有權移轉登記予鄭鶴松指定之第三
    人龍巖公司確定，另由陳國富於103年3月21日簽立地上物讓
    渡聲明書，將坐落系爭土地其中327地號之臺北市○○區○○街0
    00巷00號地上物轉讓龍巖公司，又因該79號建物鐵捲門即系
    爭鐵捲門越界建築在臺北市○○○○○○地段000地號土地上，管
    理機關臺北市殯葬管理處遂於109年2月18日限令龍巖公司於
    109年3月13日前拆除，龍巖公司為此發包由永嘉廣告科技有
    限公司（下稱永嘉公司）承攬拆除作業等事實，有地上物讓
    渡聲明書暨附件、臺北市稅捐稽徵處房屋稅籍證明書、臺北
    市稅捐稽徵處房屋稅105年課稅明細表、臺北市殯葬管理處1
    09年2月18日北市殯總字第1093001757號函、衛星照片、臺
    北市殯葬管理處109年4月27日北市殯總字第1093004570號函
    暨○○區○○段○小段000地號無權占用使用補償金計算表、臺北
    市松山地政事務所土地複丈成果圖、臺北市松山地政事務所
    110年12月29日北市松地測字第1107022452號函暨複丈成果
    圖、臺灣臺北地方法院101年度重訴字第931號民事判決附卷
    可資佐證（臺灣臺北地方檢察署109年度他字第5552號【下
    稱他卷】第45、47、49、51、53、55、原審110年度審易字
    第382號刑事卷宗【下稱原審審易卷】㈠第327至335頁、原審
    110年度易字第452號刑事卷宗【下稱原審卷】第149至169、
    273至284頁），此情首堪認定。
　㈡而被告於109年3月4日上午10時25分許得知永嘉公司張永林率
    工至系爭土地拆除系爭鐵捲門，即與祭祀公業陳源安派下員
    陳奇達前往現場，主張龍巖公司無權拆除系爭鐵捲門之事實
    ，則據被告於警詢、偵查、原審及本院審理時供述在卷（他
    卷第7至10、111、112頁、原審卷第36、42至45頁、本院卷
    第121、166頁），此部分核與證人張永林於原審審理時具結
    證述之情節大致相符（原審卷第209至219頁），且有現場錄
    影畫面翻拍照片、現場照片在卷足稽（他卷第57至61頁、原
    審審易卷㈠第305頁、原審審易卷㈡第5至67頁），上開事實，
    亦堪認定。
　㈢證人張永林於檢察官訊問及原審審理時雖證稱：我於109年3
    月4日至現場進行拆除舊圍籬、鐵捲門工程，我站在A字梯上
    ，被告和陳奇達推梯子，讓我無法正常爬上去，後來我要用
    吊車將鐵捲門拉起來的時候，被告將吊索拉掉，阻撓我們施
    工，我們因此停工等語（他卷第103至104頁、原審卷第211
    至212頁）。然經原審勘驗現場蒐證錄影光碟，結果略以：
　⒈檔名「影片1」：
　⑴影片時間00：00：00至00：00：08：
　　畫面開始於○○市○○區○○街000巷，第4秒時畫面朝向門牌地址
    79號之鐵捲門及圍籬，被告站在鐵捲門正下方，該鐵捲門與
    圍籬間空地上有一A字梯，張永林面向鐵捲門，下半身站在A
    字梯上，上半身因拍攝角度遭鐵捲門遮蔽，被告仰頭看向張
    永林。
　⑵影片時間00：00：09至00：00：29：　　　
    被告站在鐵捲門下方A字梯旁靠近馬路一側，左手持手機通
    話稱：「我要報警齁，我這邊是○○街000巷00號，對對對……
    （後面聽不清楚）。」此間被告頭頂上方有吊帶降落、停留
    在空中，另一名工人（下稱工人A）上前以右手拉住吊帶。
　⑶影片時間00：00：30至00：00：49：
　　被告站在原地滑手機，工人A右手拉著吊帶，現場人員對話
    如下：
　　錄影者：「欸你們同事怎麼走了，叫他回來啊，你一個人H
       　　 OLD的住嗎？打電話給他叫他回來啊，叫你們老闆
            過來啊，那我們要走囉。」
　　工人A：「對啊，啊你們沒辦法處理我們就沒辦法開啊。」 
     （被告左手持手機打電話）
　　錄影者：「好，那稍等一下。」
　　（工人A將吊帶往上傳遞）
  ⒉檔名「影片2」：
　⑴影片時間00：00：00至00：00：18：
　　畫面一開始被告站在鐵捲門下方，雙手抓著A字梯，似在調
    整A字梯位置，張永林、陳奇達站在鐵捲門外，其後有兩名
    穿著黑色外套之男子（下稱B、C），被告稱：「陳奇達你來
    弄啦……把它拔起來。」並接過陳奇達手中文件，繼續調整A
    字梯位置。
　⑵影片時間00：00：19至00：00：36：
　　陳奇達及張永林依序走到鐵捲門及圍籬之間A字梯後方，張
    永林雙手抓著A字梯調整位子，接著登上A字梯，直至上半身
    到達鐵捲門上部鐵皮處，期間被告接過陳奇達手上紅色透明
    塑膠袋，在鐵捲門下方一度以右手扶著該A字梯，轉頭朝B、
    C方向稱：「……也無理你聽懂嗎？（台語）」
　⑶影片時間00：00：37至00：00：51：
　　張永林站在A字梯上，上半身到達鐵捲門上部鐵皮處，並稱
    ：「來拍一下照片。」現場有明顯運轉中的機械聲響，起重
    機鐵鉤逐漸接近張永林位置，陳奇達拍打張永林左腳後，由
    其同側登上A字梯，此時被告在鐵捲門下方伸出右手抓住A字
    梯的另一側。
　⑷影片時間00：00：52至00：01：03：
　　陳奇達站在張永林下方A字梯上，右手指著起重機鐵鉤，並
    與張永林交談，同時張永林正以雙手拿取並整理圍繞在鐵捲
    門上的吊帶，現場人員對話如下：
　　張永林：「（對著鏡頭方向喊）……(聽不清楚）」
　　錄影者：「(聽不清楚）」
　　張永林：「(聽不清楚）……幾張嘛，你管他的。」
　　此時被告仍在鐵捲門下方，以右手抓著A字梯，直至張永林
    對鏡頭說話期間始放手，接著舉起右手、張開手掌向上朝張
    永林方向伸展。
　⑸影片時間00：01：04至00：01：15：
　　張永林右手舉起吊帶，欲懸掛至起重機的鐵鉤上，陳奇達在
    A字梯上伸手拉住該吊帶下部，被告在鐵捲門下方從該吊帶
    下部拉扯，於影片時間00：01：06時右手拉到該吊帶，接著
    持續用力往下拉扯，導致該吊帶從張永林右手中滑落，接著
    陳奇達協助將圍繞在鐵捲門上之吊帶鬆脫，被告持續向下拉
    扯該吊帶，直至完全從鐵捲門上脫落，期間陳奇達有與張永
    林對話，內容聽不清楚。
　⑹影片時間00：01：16至00：01：54：
　　被告右手持該吊帶走至畫面左方，將該吊帶丟在地上，陳奇
    達從A字梯走到地面，隨後張永林亦從該A字梯走下來，被告
    往回走至鐵捲門下方與陳奇達會合，有以右手將A字梯往畫
    面左側移動。期間現場人員對話如下：
　　錄影者：「經理好了嗎？」
　　C男向錄影者揮右手：「好。」
　　（錄影結束）
　　有原審勘驗筆錄及擷圖存卷為憑（原審卷第39至42、58至63
    頁）。
　⒊由前開勘驗結果及其連續擷圖（原審審易卷㈡第5至67頁）顯
    示，前述「影片2」畫面初始被告挪移A字梯時，其上並無任
    何人員站立，且張永林係在被告調整A字梯對準鐵捲門上方
    綑綁吊帶處後始攀登而上，此間被告仍有扶住而非推扯A字
    梯之舉動，陳奇達則於發現起重機鐵鉤接近時拍打張永林腳
    部、手指向鐵鉤、面朝張永林與之對話，並無證人張永林所
    稱：被告與陳奇達推梯子使其無法攀登施工之情事。而被告
    於蒐證錄影結束前雖有拉扯吊帶之動作，然被告於「影片2
    」所示拉下吊帶之動作前，早已持行動電話報警，現場人員
    旋有：「叫你們老闆過來啊，那我們要走囉」、「對啊，啊
    你們沒辦法處理我們就沒辦法開啊」之對話，佐以證人張永
    林於原審審理時另證稱：「（問：所謂阻撓你們施工是怎麼
    阻撓?)我爬上樓梯要去綁鐵捲門，他們推樓梯讓我沒辦法正
    常爬上去綁束帶。」、「（問：除此之外還有其他阻撓行為
    嗎?）應該沒有，我不大記得了。」（原審卷第212頁），再
    經被告質以：「當時你是否有說要拍照交差，我才幫你調整
    A字梯?」證人張永林亦未否認其情，僅稱：「我不是很確定
    ，現在記不起來。」等語（原審卷第218頁），觀諸前開勘
    驗結果所見，雙方於蒐證過程氣氛平和，不時指畫鐵捲門互
    有對談，現場保全人員、張永林、錄影者亦有「幾張嘛，你
    管他的」、「好了嗎」、「好」等對話內容，則被告辯稱：
    我一到現場是直接報警，張永林他們就自行停工了，他們一
    直聯絡龍巖公司都沒有人過來，張永林就說要拍照證明施工
    事實，才會出現我去扶A字梯讓張永林爬上去拍照的畫面等
    語，並非全然無據。從而，被告拉扯吊帶前，張永林應已與
    被告達成停工之共識，否則以被告立場相反，實不可能協助
    調整A字梯位置、扶住A字梯，俾便張永林攀登而上繼續進行
    拆除作業。
　㈣又刑法第304條強制罪所保護之法益，係人之意思決定自由與
    意思實現自由，其所謂之妨害人行使權利，乃妨害被害人在
    法律上所得為之一定作為或不作為，不論其為公法上或私法
    上之權利，均包括在內。而是否妨害人行使權利，必須檢驗
    是否有手段目的之可非難性，倘行為人之行為，已該當正當
    防衛、緊急避難，或為依法令之行為，即已阻卻違法，自係
    法之所許，難認係妨害他人行使權利；即便行為人之行為不
    符合法定阻卻違法事由，仍應藉由對強制手段與強制目的之
    整體衡量，以判斷是否具有社會可非難性。倘依行為當時之
    社會倫理觀念，乃屬相當而得受容許，或所侵害之法益極其
    微小，不足以影響社會之正常運作，而與社會生活相當者，
    即欠缺違法性，尚難以該罪相繩（最高法院110年度台上字
    第2340號判決意旨參照）。臺灣臺北地方法院前以101年度
    重訴字第931號確定判決命祭祀公業陳源安部分派下員履行
    其等於96年2月6日與鄭鶴松簽訂之買賣契約，將系爭土地移
    轉登記予龍巖公司，龍巖公司因而取得系爭土地所有權，固
    如前述，然因派下員陳捷鑫、陳奇達認該買賣未得全體派下
    員同意，亦未達法定處分比例，提起民事訴訟請求撤銷臺灣
    臺北地方法院101年度重訴字第931號確定判決，經臺灣臺北
    地方法院103年度重訴字第356號、本院105年度重上字第193
    號為陳捷鑫、陳奇達敗訴判決後，業經最高法院以原判決計
    算處分比例有誤，於109年9月9日以109年度台上字第96號予
    以廢棄發回本院審理中，有不動產買賣契約書、最高法院10
    9年度台上字第96號民事判決、本院105年度重上字第193號
    民事判決佐卷可供參憑（原審審易卷㈠第117至132、167至17
    2、187至232頁），祭祀公業陳源安派下員陳奇達、陳捷鑫
    就龍巖公司取得系爭土地所有權之法源依據存否，非僅刻正
    訴訟中，且龍巖公司依臺灣臺北地方法院101年度重訴字第9
    31號判決僅取得系爭土地所有權，地上物部分並不在其列。
    而坐落系爭土地其中327地號之臺北市○○區○○街000巷00號地
    上物，係由陳國富於103年3月21日簽立地上物讓渡聲明書轉
    讓龍巖公司（他卷第45頁），對照龍巖公司前於臺灣臺北地
    方法院103年度重訴字第672號請求排除侵害等事件中，主張
    該地號土地之地上物事實上處分權人為陳煥文（原審審易卷
    ㈠第243至253頁），因舉證不足，未獲認定，再者，系爭鐵
    捲門及相連圍籬占用臺北市○○○○○○地段000地號土地，經臺
    北市○○○○○○○○○街000巷○00號建物之一部，核定101年9月1日
    起至104年2月10日間之使用補償金新臺幣7萬1325元，係由
    胡道明繳納，有臺北市殯葬管理處106年9月4日北市殯總字
    第10631218101號函、107年12月12日北市殯總字第10760158
    52號函暨收據可參（原審審易卷㈠第293至296頁），系爭鐵
    捲門究係土地定著物、獨立建物或為上開79號、臨81號地上
    物之從物，將異其所有權歸屬認定，陳國富就系爭鐵捲門有
    無事實上處分權、龍巖公司是否合法取得系爭鐵捲門之所有
    權而有拆除權能，非無法律上爭議，臺北市殯葬管理處此前
    命龍巖公司拆除328地號市有土地之地上物，亦經陳奇達、
    陳敏捷等陳情表明龍巖公司並無拆除權限，有該處108年12
    月26日北市殯總字第1083026294號函附卷可佐（原審審易卷
    ㈠第283頁）。準此，被告為陳奇達訴訟代理人，得知龍巖公
    司僱工拆除系爭鐵捲門，與陳奇達相偕趕赴現場、報警處理
    ，因對系爭土地及鐵捲門主張所有權互為僵持，致工程無法
    進行，其手段與目的間具有相當關聯性，縱被告拉下吊帶旨
    在阻止工程進行，所為舉動亦屬間接，衡酌系爭鐵捲門一經
    拆除，其回復之困難程度，與其占用市有土地之位置在道路
    用地邊緣，面積僅9平方公尺，不至妨害通行，此觀卷附臺
    北市松山地政事務所110年12月29日北市松地測字第1107022
    452號函暨複丈成果圖即明（原審卷第149至169頁），所生
    影響輕微，揆諸首開說明，被告之行為難認有何實質違法性
    ，自非得以強制罪名相繩。
五、綜上，本案依卷存證據資料，尚不足使公訴人所指被告強制
    犯行達於通常一般之人均不致有所懷疑，而得確信為真實之
    程度，無從形成被告有罪之確信。此外，復查無其他積極證
    據足證被告確有公訴人所指強制之犯罪事實，核屬不能證明
    被告犯罪，揆諸首開判例及說明，應為被告無罪判決之諭知
    ，以昭審慎。
六、維持原判決之理由：
  ㈠原審同此認定，以不能證明被告有檢察官所指強制犯行，為
    被告無罪之判決，經核並無違誤。
  ㈡檢察官上訴意旨略以：依原審勘驗現場蒐證光碟中工人A之對
    話可知，工人A要求錄影者協助處理現場狀況，經錄影者回
    復「稍等一下」後，即將吊帶往上傳遞繼續施作工程，現場
    尚有機械運轉聲響，被告於張永林試圖將吊帶懸掛於起重機
    鐵鉤之際，將吊帶強行拉下，與證人張永林證述之情節相符
    ，可見被告確實有以強暴方式阻撓施工之強制行為，原審遽
    認被告拉下吊帶時，本件拆除工程業已停止，殊嫌率斷。
  ㈢經查，依原審勘驗現場蒐證光碟顯示，工人A於「影片1」錄
    影時間00：00：49將吊帶往上傳遞前，其搭配共事工人業已
    離場，錄影者甚且表示：「叫你們老闆過來啊，那我們要走
    囉」，工人A即答稱：「對啊，啊你們沒辦法處理我們就沒
    辦法開啊」等語，其後於「影片2」錄影初始，即見被告調
    整A字梯位置對準系爭鐵捲門綁掛吊帶處，張永林始攀爬而
    上操作吊帶，被告堅稱龍巖公司無權拆除系爭鐵捲門，若非
    現場施工人員表明不再繼續施作，被告絕不可能主動調整、
    擺放A字梯讓張永林登上、接近系爭鐵捲門上端綁掛吊帶處
    ，甚至在旁協助撐扶，況且證人張永林於原審審理時對被告
    主張「當時張永林說要拍照交差，我才幫忙調整A字梯」一
    情，並未否認其事，益徵被告於「影片2」錄影時間00：01
    ：04至00：01：15拉動吊帶前，現場人員已有暫停施工之共
    識，實難認被告主觀上有施強暴妨害張永林施工之強制犯意
    及行為。又前開過程中，現場人員仍在聯繫「老闆」，主事
    者是否到場、有何指示，尚未可知，一旁起重機之操作人員
    在確定撤離現場前保持發動狀態，因而持續發出聲響，無從
    據為旨揭拆除工程仍在進行中之認定。
  ㈣綜上，本件被告否認犯罪所持辯解，並非全然無據，本案依
    公訴人所舉事證，既仍有合理之懷疑存在，而未達於通常一
    般之人均不致有所懷疑，得確信為真實之程度，仍不得遽認
    被告確有強制犯行。檢察官猶執前詞提起上訴，為無理由，
    應予駁回。
據上論斷，應依刑事訴訟法第368條，判決如主文。
本案經檢察官蕭惠菁提起公訴，檢察官楊舒雯提起上訴，由檢察
官周啓勇到庭執行職務。
中　　華　　民　　國　　111 　年　　8 　　月　　17　　日
                  刑事第三庭    審判長法  官  張惠立 
                                      法  官  劉兆菊 
                                      法  官  廖怡貞
以上正本證明與原本無異。
不得上訴。
                                      書記官  劉芷含
中　　華　　民　　國　　111 　年　　8 　　月　　17　　日